【裁判字號】    97,訴,1214
【裁判日期】    971104
【裁判案由】    證券交易法
【裁判全文】
臺北高等行政法院判決
                                     97年度訴字第01214號
                              .
原      告  甲○○
訴訟代理人  龔君彥律師
複  代理人  張孟茹律師
被      告  行政院金融監督管理委員會
代  表  人  陳樹 （主任委員）
訴訟代理人  乙○○
            丙○○
上列當事人間因證券交易法事件，原告不服行政院中華民國97年
3 月12日院臺訴字第0970082844號訴願決定，提起行政訴訟。本
院判決如下：
    主  文
原告之訴駁回。
訴訟費用由原告負擔。
    事  實
一、事實概要：
    緣和立聯合科技股份有限公司（下稱和立公司）已依證券交
    易法發行有價證券，原告為該公司為行為之負責人。和立公
    司未依證券交易法第36條第1 項規定，於民國（下同）96營
    業年度第1 季終了後1 個月內公告申報96年第1 季財務報告
    ，前經被告以96年5 月14日金管證六字第09600260891 號函
    命和立公司於文到20日內補行公告申告，並以原告為該公司
    為行為之負責人，作成96年5 月14日金管證六罰字第096002
    60895 號裁處書處以罰鍰新台幣（下同）48萬元，並請原告
    盡善良管理人之注意義務，督促該公司於文到20日內補行公
    告申報，如逾期未辦理即加重處罰。惟和立公司未於前函所
    定期限補行公告申報，被告復以96年7 月2 日金管證六字第
    0960035374號函命該公司於文到20日內補行公告申報，同時
    以96年7 月2 日金管證六罰第00000000000 號裁處書處原告
    罰鍰72萬元，再次促請原告督促和立公司於該處分送達起20
    日內補行公告申報，如逾期仍未辦理，即再加重處罰。惟該
    公司屆期仍未公告申報，被告乃以原告為該公司為行為之負
    責人，依證券交易法第178 條第1 項第4 款、第2 項及第17
    9 條規定，於96年8 月22日以金管證六罰字第09600463332
    號裁處書（下稱原處分）處原告罰鍰96萬元。原告不服，提
    起訴願，遭駁回後，遂提起本件行政訴訟。
二、兩造聲明：
  (一)原告聲明：
    1.訴願決定及原處分均撤銷。
    2.訴訟費用由被告負擔。
  (二)被告聲明：
    1.駁回原告之訴。
    2.訴訟費用由原告負擔。
三、兩造之陳述：
  (一)原告主張：
    1.查原處分並未考量會計師簽證所需之合理時間，蓋以原簽
      證會計師於96年4 月遽爾發函，終止與原告原為法定代理
      人之和立公司間95年度財務報表及96年第1 季財務報表之
      簽證工作，而和立公司重新免得簽證會計師及會計師查核
      、簽證等事項之作業時程，均需耗費相當時日，乃被告未
      予斟酌，原告自無法甘服。
    2.和立公司係於96年6 月20日始覓得新任之簽證會計師，被
      告係於96年7 月2 日發函定期限補行公告申報96年第1 季
      財務報告；依一般會計師查核上市公司財務報表所需作業
      時程，於所限定之期限內根本無法完成，自不得論以受處
      分人即原告有何應注意能注意而不注意之過失情事。是以
      原處分未慮及此，強令受處分人即原告負過失之責而裁處
      罰鍰，自有未洽。綜上所述，被告之原處分顯有違誤，乃
      原訴願決定未予詳查而駁回原告之訴願，於法亦有未合。
  (二)被告主張：
    1.按證券交易法第36條第1 項規定，除經主管機關核准者外
      ，公開發行公司於每營業年度第1 季終了後1 個月內，應
      公告申報經會計師核閱之財務報告。違者，被告應依同法
      第178 條第1項 第4 款及第179 條規定，處公司為行為之
      負責人24萬元以上240 萬元以下罰鍰。另同法第178 條第
      2 項規定「有前項第二款至第七款規定情事之一，主管機
      關除依前項規定處罰鍰外，並應令其限期辦理；屆期仍不
      辦理者，得繼續限期令其辦理，並按次各處新臺幣四十八
      萬元以上四百八十萬元以下罰鍰，至辦理為止」。
    2.和立公司未依上開規定於96年第1 季終了後1 個月內公告
      申報96年第1 季財務報告，被告於96年5 月14日以金管證
      六罰字第09600260895 號裁處書，對原告處48萬元罰鍰。
      被告並限期於文到20日內補行公告申報，惟該公司未依限
      辦理，被告爰再於96年7 月2 日以金管證六罰字第096003
      53742 號裁處書對原告處72萬元罰鍰。被告並再限期於文
      到20日內補行公告申報，該公司仍未依限辦理，被告爰再
      以原處分對原告處96萬元罰鍰。
    3.原告主張被告之原處分，並未考量會計師簽證所需之合理
      時間，和立公司重新尋覓會計師及會計師重行簽證均需耗
      費時日等云云，查和立公司於96年4 月23日發布重大訊息
      表示，原簽證會計師－致遠會計師事務所楊文安、黃素珍
      會計師終止與該公司95年度及96年第1 季財務報表簽證工
      作，而原處分要求和立公司補行公告申報96年第1 季財務
      報告之期限約為96年7 月底（被告96年7 月2 日金管證六
      字第0960035374號函送達之次日起20日內），期間相差近
      3 個月，和立公司為上市公司，其財務資訊攸關投資人及
      債權人之決策，原告乃和立公司為行為之負責人，自應積
      極督促該公司依法編製財務報告並洽請會計師簽證。期間
      被告多次函請和立公司補行公告申報96年第1 季財務報告
      ，惟該公司遲未依限辦理，依法就該公司不依限辦理而對
      原告逐次加重處分，並無違誤，原告所述，核屬卸責之詞
      ，不足採信。
    4.另查原告之原簽證會計師終止與和立公司95年度及96年第
      1 季財務報告簽證工作之主因，主係和立公司未能提供採
      權益法評價之被投資公司經會計師查核之財務報告、未見
      和立公司有落實改善財務狀況之決心與可能、和立公司之
      轉投資公司乏人管理且積弊甚深、和立公司在財務及稅務
      上疑有不當事項，法務部調查局及相關機關正在調查中等
      ，前揭各項因素均屬和立公司未能配合簽證會計師查帳需
      求，致原簽證會計師主動終止委任，並非不可抗力之因素
      ，故原告稱因前任會計師遽然終止委任致無法及時洽得繼
      任會計師辦理後續簽證事宜，就其未能依法補行公告申報
      96年第1 季財務報告主張免責，純屬辯辭，核不足採。
    5.和立公司未依限公告申報96年第1 季財務報告，被告依被
      告內訂之「公開發行公司未公告申報財務報告之處罰原則
      」（下稱裁罰原則）裁罰，適用之原則說明如下：
      (1)和立公司未依限公告申報95年度財務報告，依證券交易
        法第178 條第1 項及財罰原則規定，屬第1 次違規且未
        依限辦理之違規案件，應處以24萬元罰鍰，被告爰於96
        年5 月14日以金管證六罰字第09600260892 號裁處書，
        對原告處24萬元罰鍰。
      (2)和立公司未依限公告申報96年第1 季財務報告，依證券
        交易法第178 條第1 項及裁罰原則規定，屬連續2 年度
        同類型案件第2 次違規案件，應加重處以48萬元罰鍰，
        被告爰於96年5 月14日以金管證六罰字第09600260895
        號裁處書，對原告處以48萬元罰鍰，並於同日以金管證
        六字第09600260891 號函限期和立聯合於文到20日內補
        行公告申報，逾期仍未辦理者，即再依證券交易法第17
        8條第2項規定連續加重處罰。
      (3)和立公司未依被告96年5 月14日金管證六字第09600260
        891 號函於文到20日內補行公告申報96年第1 季財務報
        告，依證券交易法第178 條第2 項及裁罰原則規定，屬
        連續2 年度內第2 次違反者且第1 次未依限補辦，應加
        重處以罰鍰72萬元，被告爰於97年7 月2 日以金管證六
        罰字第00000000000 號裁處書，處原告72萬元罰鍰，並
        於同日以金管證六字第0960035374號函限期和立公司於
        文到20日內補行公告申報，逾期仍未辦理者，即再依證
        券交易法第178條第2項規定連續加重處罰。
      (4)和立公司未依被告97年7 月2 日金管證六字第09600353
        74號函於文到20日內補行公告申報96年來第1 季財務報
        告，依證券交易法第178條第2項及裁罰原則規定，屬連
        續2 年度內第2 次違反者且第2 次未依限補辦，應加重
        處以罰鍰96萬元，被告爰於96年8 月22日以金管證六罰
        字第09600463332 號裁處書，處原告96萬元罰鍰，並於
        同日以金管證六字第09600463333 號函限期和立公司於
        文到20日內補行公告申報，逾期仍未辦理者，即再依證
        券交易法第178條第2項規定連續加重處罰。
      理  由
一、本件訴訟繫屬中被告代表人胡勝正，改為陳樹擔任，茲據新
    任代表人具狀承受訴訟，核無不合，應予准許。
二、原告主張：和立公司原簽證會計師於96年4 月遽爾發函，終
    止與和立公司間95年度財務報表及96年第1 季財務報表之簽
    證工作，而和立公司於96年6 月20日始覓得新任之簽證會計
    師，乃被告則於96年7 月2 日發函定期限補行公告申報96年
    第1 季財務報告，依一般會計師查核上市公司財務報表所需
    作業時程，於所限定之期限內根本無法完成，自不得論以原
    告有何過失情事。原處分未慮及此，強令受處分人即原告負
    過失之責而裁處罰鍰，自有未洽，應予撤銷云云。
三、被告主張：和立公司未依上開規定於96年第1 季終了後1 個
    月內公告申報96年第1 季財務報告，被告於96年5 月14日以
    金管證六罰字第09600260895 號裁處書，對原告處48萬元罰
    鍰，並限期於文到20日內補行公告申報，惟該公司未依限辦
    理，被告爰再於96年7 月2 日以金管證六罰字第0960035374
    2 號裁處書對原告處72萬元罰鍰。被告並再限期於文到20日
    內補行公告申報，該公司仍未依限辦理，被告始以原處分對
    原告處96萬元罰鍰。而和立公司為上市公司，其財務資訊攸
    關投資人及債權人之決策，原告乃和立公司行為之負責人，
    自應積極督促該公司依法編製財務報告並洽請會計師簽證，
    被告第2 次命和立公司公告申報之期限為96年7 月底，而和
    立公司原簽證會計師終止財務報表簽證工作係於96年4 月間
    ，期間相差近3 個月，時間充裕，和立公司未能依限公告申
    報，自屬有責，況且，該公司之原簽證會計師之所以終止簽
    證工作，係因和立公司未能配合簽證會計師查帳需求所致，
    並非不可抗力之因素，故原告稱因前任會計師遽然終止委任
    致無法及時洽得繼任會計師辦理後續簽證事宜，就其未能依
    法補行公告申報96年第1 季財務報告而主張免責，核不足採
    。被告依證券交易法第178 條第2 項訂定之裁罰原則，科以
    原告罰鍰96萬元，並無違法等語。
四、按證券交易法第36條第1 項規定「已依本法發行有價證券之
    公司，應於每營業年度終了後四個月內公告並向主管機關申
    報，經會計師查核簽證、董事會通過及監察人承認之年度財
    務報告。其除經主管機關核准者外，並依左列規定辦理：一
    、於每半營業年度終了後二個月內，公告並申報經會計師查
    核簽證、董事會通過及監察人承認之財務報告。二、於每營
    業年度第一季及第三季終了後一個月內，公告並申報經會計
    師核閱之財務報告。三、於每月十日以前，公告並申報上月
    份營運情形。」第178 條第l 項第4 款及第2 項規定：「有
    下列情事之一者，處新臺幣二十四萬元以上二百四十萬元以
    下罰鍰：一、…四、發行人、公開收購人、證券商、證券商
    同業公會、證券交易所或第十八條第一項所定之事業，於依
    本法或主管機關基於本法所發布之命令規定之帳簿、表冊、
    傳票、財務報告或其他有關業務之文件，不依規定製作、申
    報、公告、備置或保存。五、…」「有前項第二款至第七款
    規定情事之一，主管機關除依前項規定處罰鍰外，並應令其
    限期辦理；屆期仍不辦理者，得繼續限期令其辦理，並按次
    各處新臺幣四十八萬元以上四百八十萬元以下罰鍰，至辦理
    為止。」第179 條規定：「法人違反本法之規定者，依本章
    各條之規定處罰其為行為之負責人。」被告為證券交易法之
    主管機關，為行使上開規定所授予之裁罰裁量權，在證券交
    易法第178 條授權裁罰金額及得連續處罰之範圍內，訂定「
    公開發行公司未公告申報財務報告之處罰原則」，核該裁罰
    原則，係就公開發行公司未依限公告申報財務報告之違規情
    形，依違規次數、依限補辦次數多寡等加以分類，區分嚴重
    性，訂定裁罰金額原則，以利不同案件同一違規情事，得適
    用相同裁罰原則，為細節性、技術性之規定，並未逾越授權
    範圍，且標準客觀合理，被告據以行政裁罰，應值尊重。上
    開處罰原則就公開發行有價證券公司連續2 年度內同類型案
    件第2 次違反，且第2 次未依限補辦，規定應加重處以罰鍰
    96萬元，合先敘明。
五、和立公司已依證券交易法發行有價證券，原告為其行為之負
    責人，該公司未依證券交易法第36條第1 項規定，於96營業
    年度第1 季終了後1 個月內公告申報96年第1 季財務報告，
    前經被告以96年5 月14日金管證六字第09600260891 號函命
    和立公司於文到20日內補行公告申報，並以原告為該公司為
    行為之負責人，核有過失，作成96年5 月14日金管證六罰字
    第09600260895 號裁處書處以罰鍰48萬元，並請原告盡善良
    管理人之注意義務，督促該公司於文到20日內補行公告申報
    ，如逾期未辦理即加重處罰。惟和立公司未於前函所定期限
    補行公告申報，被告復以96年7 月2 日金管證六字第096003
    5374號函命該公司於文到20日內補行公告申報，同時以96年
    7 月2 日金管證六罰第00000000000 號裁處書處原告罰鍰72
    萬元，再次促請原告督促和立公司於該處分送達起20日內補
    行公告申報，如逾期仍未辦理，即再加重處罰。惟該公司屆
    期仍未公告申報等情，為兩造所不爭執，且有被告96年5 月
    14日金管證六字第09600260891 號函、被告96年5 月14日金
    管證六罰字第09600260895 號裁處書、被告96年7 月2 日金
    管證六字第0960035374號函、被告96年7 月2 日金管證六罰
    字第00000000000 號裁處書等件影本在卷可稽，為可確認之
    事實。
六、原告雖以和立公司原簽證會計師於96年4 月間終止委任契約
    ，和立公司迄96年6 月20日始覓得新任會計師，無法在被告
    所定期限補行公告申報96年第1 季財務報告，難認原告有何
    過失云云置辯。然和立公司係公開發行有價證券之公司，其
    財務報告為投資人投資有價證券之主要參考依據，除必須符
    合可靠性、公開性外，尚須具時效性，使投資人及時了解公
    司之現狀與未來，為確保證券市場之公平性、公正性及維護
    投資人權益，公開發行股票公司不得以任何理由延遲或拒絕
    辦理應公告申報事項。和立公司未依規定公告申報96年第1
    季財務報告，經被告一再限期補行公告申報，仍未於期限內
    辦理公告申報，致投資人無法及時知悉其財務狀況及經營結
    果，顯違反公開發行公司應及時公開資訊之義務。況且，原
    告之原簽證會計師（致遠會計師事務所楊文安會計師、黃素
    珍會計師）於96年4 月初始取得和立公司95年12月31日齊全
    之財務資料，經查核，茲又發現：(1)和立公司未能提供採權
    益法評價之被投資公司（中華聯合、ＡＳＩＡＶＥＳＴ、Ｐ
    ＤＣ及立朗科技）經會計師查核之財務報告，致使長期投資
    之查核工作十分困難；(2)未見和立公司有落實改善財務狀況
    之決心與可能﹔(3)和立公司之轉投資公司乏人管理且積弊甚
    深；(4)和立公司在財務及稅務上疑有不當事項，法務部調查
    局及相關機關正在調查中等情事，故而終止與和立公司96年
    第1 季財務報告簽證契約，此有致遠會計師事務所96年4 月
    11日對原告所發存證信函影本在卷為憑。是故，和立公司原
    簽證會計師主動終止委任，歸因於和立公司未能配合簽證會
    計師查帳需求，既非原簽證會計師之過失，更非不可抗力之
    因素，和立公司尚難以原簽證會計師終止委任契約，新任會
    計師無法於期限內完成查核作業等由，執為免除按時公告申
    報財務報告義務之論據。原告為和立公司為行為之負責人，
    對和立公司之投資者及債權人應負善良管理人之責，和立公
    司既為已依證券交易法發行有價證券之公司，未能及時提供
    原簽證會計師相關財務報表以供簽證，已屬有誤，而原簽證
    會計師終止委任之原因，復為原告所明知，接獲原簽證會計
    師存證信函後，即應督導公司儘速確實釐清公司財務狀況，
    編製足供信任之財務報表並洽請新任會計師簽證，俾使公司
    得於營業年度第1 季終了後一個月內（即96年4 月底前）提
    出經會計師簽證之財務報告，然原告不僅未能於法定期限前
    內提供經會計師簽證之財務報告公告申報，甚且，經原會計
    師拒絕簽證後，遲至96年6 月20日始委任新任會計師查核簽
    證，此有財務季報表核閱簽證委任書影本在卷為憑，迭經被
    告於96年5 月14日、同年7 月2 日以裁處書命原告督促和立
    公司於期限內公告申報財務報告，原告均未能善盡善良管理
    人之責，督促和立公司對投資者及債權人負責，迄96年7 月
    底，猶未能令和立公司提出經會計師簽證之財務報告，自屬
    重大過失。原告上開不能歸責之主張，委無可採。
七、綜上，和立公司未於96年營業年度第1 季結束後一個月內公
    告申報96年第1 季財務報告，經被告連續2 次定期補行公告
    申報，均未依限辦理，原告為和立公司行為之負責人，核有
    重大過失之事實，既臻明確；而和立公司復未於95年營業年
    度終了後4 個月內公告申報95年度財務報告，經被告依證券
    交易法第178 條第1 項及上開裁罰原則規定（屬第1 次違規
    且未依限辦理之違規案件），於96年5 月14日以金管證六罰
    字第09600260892 號裁處書，對原告處24萬元罰鍰乙節，復
    有卷附上開裁處書影本可稽。從而，和立公司此次違章行為
    （即未於96營業年度第1 季結束後一個月內公告申報96年第
    1 季財務報告，經被告連續2 次定期補行公告申報，均未依
    限辦理）乃上開裁罰原則所謂之「連續2 年度內同類型案件
    第2 次違反，且第2 次未依限補辦」之情況，被告依證券交
    易法第178條第1項第4款、第2項、第179 條及上開裁罰原則
    裁處和立公司行為之負責人即原告96萬元罰鍰，洵屬有據，
    於法無違。訴願決定遞予維持，亦無不合。原告猶執前詞，
    訴請撤銷原處分及訴願決定，為無理由，應予駁回。
據上論結，本件原告之訴為無理由，爰依行政訴訟法第98條第1
項前段，判決如主文。
中    華    民    國    97    年    11    月    4     日
                    臺北高等行政法院第一庭
                              審判長法  官  王立杰
                                    法  官  劉錫賢
                                    法  官  林惠瑜
上為正本係照原本作成。
如不服本判決，應於送達後20日內，向本院提出上訴狀並表明上
訴理由，如於本判決宣示後送達前提起上訴者，應於判決送達後
20日內補提上訴理由書（須按他造人數附繕本）。
中    華    民    國    97    年    11    月     4    日
                                    書記官  徐子嵐


司法院資訊處製作；財團法人民間司法改革基金會備份。
